【裁判字號】    90,簡上,29
【裁判日期】    920227
【裁判案由】    確認本票債權不存在
【裁判全文】
臺灣新竹地方法院民事判決  九十年度簡上字第二九號
    上  訴  人  丙○○
                乙○○
    共      同
    訴訟代理人  曾肇昌律師
    複  代理人  甲○○
    被上訴人    丁○○
右當事人間請求確認本票債權不存在事件，上訴人對於中華民國八十九年十二月二十
二日本院新竹簡易庭八十九年度竹簡字第五四三號第一審判決提起上訴，本院判決如
左：
    主    文
上訴駁回。
第二審訴訟費用由上訴人負擔。
    事    實
甲、上訴人方面：
一、聲明：求為判決：
（一）原判決廢棄。
（二）確認被上訴人對上訴人如附表所示之本票債權不存在。
二、陳述：除與原判決記載相同者，茲引用之外，補稱：
（一）關於上訴人丙○○部分：按上訴人丙○○堅決否認系爭本票上之印章係其所有
      ，亦未授權他人刻用，更未與被上訴人接觸，當無收受被上訴人分文金錢，故
      系爭本票之債權對於被上訴人丙○○自不存在。茲被上訴人主張系爭本票係借
      貸款項換票而來，但依民法第四百七十五條規定：消費借貸因金錢之交付而生
      效力。因此，被上訴人應就付款之事實負舉證責任，惟被上訴人始終無法證明
      如何交付款項與丙○○之事實，則對本件本票債權自始不存在，理之至明。
（二）關於上訴人乙○○部分：
  １、上訴人乙○○堅稱：其簽發系爭本票，並未收到被上訴人交付之系爭票款，則
      兩造間並無本票債權債務關係之存在，因被上訴人未依約交付借款，亦未返還
      系爭本票與上訴人乙○○，該票係被上訴人詐騙先開立之保證票，惟被上訴人
      未交付系爭票據借款予上訴人乙○○，則被上訴人顯係出於惡意且無償取得系
      爭本票，依票據法第十四條規定，被上訴人自不得享有票據上之權利，固不待
      言。
  ２、本案上訴人提起本件請求確認本票債權不存在，而被上訴人主張因借款換票而
      持有系爭本票，對於交付借款之事實，應由被上訴人負舉證責任。原審時，被
      上訴人對於如何交付系爭本票之款項，其付款之事實，始終無法舉證，徒以上
      訴人乙○○欠款甚多，以票換票而為搪塞，但至少最初付款之事實，應為舉證
      ，自不能含糊籠統指稱以票換票，對此尤有具體舉證說明的必要。
  ３、原判決錯認被上訴人係善意第三人，而非債權債務之主體，一再論及票據為無
      因證券，其實本案係得直接對抗之直接當事人，對此尤須分明。至少對於本案
      系爭一百六十萬元之本票，如何付款或如何換票之具體事實應行說明，否則，
      自無從證明確有交付款項之事實，則該本票債權自不存在，理之至明。
三、證據：援用第一審所提證據。
乙、被上訴人方面：
一、聲明：求為判決駁回上訴。
二、陳述：除與原判決記載相同者，茲引用之外，補稱：
（一）上訴人乙○○當初是借一、二百萬元，後來才越滾越大。被上訴人是有將利息
      滾入本金才變成四百多萬元。利息每月三分。被上訴人與上訴人乙○○的金錢
      往來大概從七十七年開始，剛開始是一、二百萬元。兩人之間就借款的往來，
      因為是用票來結算，所以很清楚，並無另外的會算，支票剪貼簿上的記載與本
      件是有關的。而加上被上訴人退上訴人給乙○○的二張支票加上剪貼簿上的十
      五張支票，總共是十七張支票。支票是借款最好的證明，上訴人乙○○不可能
      無緣無故交支票給被上訴人。而有些支票因為上訴人乙○○資力有問題，乃未
      再託收，所以記錄簿上並沒有顯現。另支票剪貼簿上，註記五百萬本票及四百
      九十八萬八千七百六十七元部分，是被上訴人所寫，是伊提供給上訴人乙○○
      的，因為之前有退票，被上訴人怕上訴人乙○○繼續退票，所以才把日期剪下
      來，交給上訴人乙○○，請其再開包括本件系爭本票在內共面額五百萬元的本
      票給被上訴人，被上訴人始將支票還給上訴人乙○○。
（二）上訴人丙○○說印章不是他的不實在，其在原審曾說印章是伊的，後來才說不
      是他的，系爭本票上上訴人丙○○部分之印文既是丙○○的，其在發票人欄蓋
      章，自應該負保證責任。
三、證據：除援用第一審所提證據外，補提存摺影本、本院八十七年度易字第九七號
    刑事判決書影本各一件為證。
丙、本院依職權調閱本院八十六年度竹東簡字第二四號、八十六年度簡上字第一０六
    號、最高法院八十八年度台簡上字第五二號民事案件等全案卷宗、本院八十六年
    度竹東簡字第五八號、八十六年度簡上字第一五二號、最高法院八十七年度台簡
    上字第四九號民事案件等全案卷宗及臺灣新竹地方法院檢察署八十五年度他字第
    二六號、八十五年度偵字第七七八七號刑事偵查卷宗。
    理    由
一、本件上訴人起訴主張被上訴人持有上訴人與訴外人曾秀玉、曾送妹共同簽發如附
    表所示之本票，詎到期後提示未獲付款，聲請本院對系爭本票為准許裁定強制執
    行。惟上訴人並未收受系爭票款，兩造間並無本票債權債務關係存在。茲因上訴
    人乙○○前欲向被上訴人借款，經被上訴人要求上訴人乙○○需先開立系爭本票
    交予被上訴人，以為將來清償之保證後，被上訴人始同意借款，又被上訴人知悉
    上訴人丙○○有財產可供執行，乃慫恿上訴人乙○○未經上訴人丙○○同意私刻
    其印章蓋用並冒簽名於上開本票上，詎上訴人乙○○依其要求先簽立上開本票予
    被上訴人後，被上訴人並未依約交付借款，亦未返還系爭本票予上訴人。系爭本
    票既為上訴人乙○○欲向被上訴人借款，為被上訴人詐騙先開立之保證票，被上
    訴人並未交付系爭票據借款予上訴人，被上訴人顯係出於惡意且係無償取得系爭
    本票，依票據法第十四條規定，被上訴人自不得享有票據上之權利。又被盜用印
    章者，因非其在票據上簽名為發票行為，自不負發票人之責任，此項絕對之抗辯
    事由，得以對抗一切執票人，系爭本票並非上訴人丙○○所授權簽發，系爭本票
    以上訴人丙○○為名義所為之印文為上訴人乙○○所偽刻者，上訴人又未收到分
    文金錢，上訴人丙○○自不負表見代理授權人責任等語。
    被上訴人則以：上訴人向其借款，結算後上訴人仍欠其四、五百萬元，上訴人乙
    ○○原先交付十七張支票以為還款，但因上訴人乙○○交付之第一筆支票退款，
    所以將其他十七張代收支票撤出，還給上訴人，請上訴人另行開立本票，包含系
    爭本票，以四張本票來換十七張支票等語，資為抗辯。
二、按支票固為無因證券，票據債務人不得以自己與發票人或執票人前手間所存在之
    抗辯事由，對抗執票人。然發票人非不得以自己與執票人間所存之抗辯事由對抗
    執票人，此觀票據法第十三條本文之反面解釋自明。又如發票人一旦提出其基礎
    原因關係不存在之對人抗辯，執票人自應就該基礎原因關係存在之積極事實，負
    舉證責任。本件被上訴人固主張伊係因借款予上訴人而直接收受系爭支票，而上
    訴人則否認之，提出其基礎原因關係不存在之對人的抗辯，則被上訴人對於已交
    付借款、消費借貸關係有效成立之積極事實，自應負舉證責任（最高法院八十七
    年度台上字第一六０一號判決可資參照）。次按各當事人就其所主張有利於己之
    事實，均應負舉證之責，故一方已有適當之證明者，相對人欲否認其主張，即不
    得不更舉反證（最高法院十九年度上字第二三四五號判例可參）。另事實有常態
    與變態之分，其主張常態事實者無庸負舉證責任，反之，主張變態事實者，則須
    就其所主張之事實負舉證責任。而所謂本票，係指發票人簽發一定之金額，於指
    定之到期日，由自己無條件支付與受款人或執票人之票據，是以本票之交付作為
    支付工具，以代現金之給付，係屬常態，如主張其交付本票與他人係作為保證之
    用，即屬變態之事實，應由主張此變態之事實負舉證責任。
三、本件上訴人乙○○主張其曾向被上訴人借款，應被上訴人之要求，始簽立如附表
    所示之系爭本票一紙作為保證票，但並未向被上訴人借得如系爭本票之借款云云
    ；被上訴人則辯稱上訴人乙○○向伊借款，交付支票十七紙，作為清償之用，嗣
    因退票，乃再簽發包括系爭本票在內之四張本票換回前揭支票等語。兩造就系爭
    本票由上訴人乙○○簽發交付被上訴人一節並無爭執，僅就交付系爭本票之原因
    有不同之主張，即上訴人乙○○主張交付系爭本票之原因為保證，而被上訴人主
    張交付系爭本票之原因為借款，依前揭法律見解，自應由被上訴人就已交付借款
    予上訴人乙○○及上訴人乙○○就其主張因保證而交付系爭本票之有利於己之事
    實，分別各負其舉證責任。經查：
（一）在另案上訴人乙○○對被上訴人所提起之本院八十六年度竹東簡字第二四號確
      認本票債權不存在事件中，上訴人乙○○在該事件第一審審理時曾提出被上訴
      人交付之支票剪貼簿，其上貼有支票存根十五張，並記載兩造間借貸及清償之
      核算過程，右下角寫明核算結果，「本票0000000，總計000000
      0，餘１１２３３」等情（見本院八十六年度竹東簡字第二四號卷第一五頁）
      ；另據被上訴人於該事件提出之本票四張（含系爭本票一張）面額各為六十萬
      元、七十萬元、一百六十萬元及二百十萬元，總計金額恰為五百萬元（見同上
      卷第二七頁至第三０頁），均與被上訴人所稱上訴人乙○○簽發本票換回支票
      等情相符。
（二）又查上訴人乙○○在對被上訴人提起恐嚇取財告訴，於八十五年一月三十一日
      在臺灣新竹地方法院檢察署檢察官偵查中指稱：「因我（即上訴人乙○○）向
      她（被上訴人）借錢，她本票尚未到期就約我到她家叫我還錢，我說有困難．
      ．．那天是八十四年十一月二十日晚上。」等語（見八十五年度他字第二六號
      卷第八頁）；另在上訴人丙○○對被上訴人所提之本院八十六年度竹東簡字第
      五八號確認本票債權不存在事件中，上訴人乙○○亦曾以證人之身份於該事件
      第一審審理時到庭證述：「庭呈會算單有部分不實，紅圈者不實，換票結果，
      尚有舊票未還給我（即上訴人乙○○），換支票金額均不清楚，我們來往好幾
      年，有借有還，總數約三百萬元，票的部分有圈紅線者，我不承認，我總共清
      償三百多萬元，因其沒明細給我。．．．被告（即被上訴人）告訴我尚欠五百
      萬，所以我就簽這些票，我沒有核算，這些數字是被告告訴我的。」等語（見
      本院八十六年度竹東簡字第五八號卷第一０九頁）。
（三）依上開上訴人乙○○所出被上訴人交付之支票剪貼簿之記載與被上訴人提出之
      本票四張（含系爭本票一張）金額相符，且該剪貼簿上記載上訴人乙○○與被
      上訴人間借貸及清償之核算過程，其核算結果，乙○○尚積欠被告四百九十八
      萬八千七百六十七元，上訴人乙○○於前開事件中亦不否認兩造間有長期借貸
      關係，包括系爭本票在內之四紙本票，係應被上訴人所稱尚欠五百萬元，而簽
      票該本票予被上訴人之事實；且依上訴人乙○○前揭所述，其雖就兩造間借款
      、清償之金額有所爭執，但亦不否認尚有借款未償還，參諸系爭本票之交付係
      為換回上訴人乙○○前所交付之支票等情，自堪認被上訴人抗辯：上訴人乙○
      ○向伊借款，交付支票十七紙，作為清償之用，嗣因退票，乃再簽發包括系爭
      本票在內之四張本票換回前揭支票等情，為可採。又雖上訴人乙○○否認有收
      受借款之事實，但由上情推論，亦以被上訴人抗辯：上訴人乙○○執被上訴人
      所留存之十七紙支票向伊借款時，被上訴人已將借款交付予上訴人乙○○一節
      為可採，蓋上訴人乙○○於簽發前揭支票交付被上訴人時，如未曾收受被上訴
      人所交付之借款，焉有不積極向被上訴人請求返還前揭支票之理？更遑論會於
      事後再與被上訴人進行會算，並於會算後，應被上訴人之要求簽發包括系爭本
      票在內之四紙本票予被上訴人，用以換回前揭十七紙支票之理？因此，上訴人
      乙○○主張未向被上訴人借得如系爭本票之借款云云，自不足採。至上訴人乙
      ○○主張前揭借貸款項已清償及係因保證或借票而交付本票云云，既為被上訴
      人所否認，上訴人乙○○復未能舉證以實其說，亦不足採。
四、再者，上訴人丙○○主張被上訴人知悉上訴人丙○○有財產可供執行，乃慫恿上
    訴人乙○○未經上訴人丙○○同意私刻其印章蓋用並冒簽名於上開本票上，詎上
    訴人乙○○依其要求先簽立上開本票予被上訴人後，被上訴人並未依約交付借款
    ，亦未返還系爭本票予上訴人等語，系爭本票並非上訴人丙○○所授權簽發，系
    爭本票以上訴人丙○○為名義所為之印文為上訴人乙○○所偽刻者，上訴人又未
    收到分文金錢，上訴人丙○○自不負表見代理授權人責任等語。經查：
（一）按在支票上簽名者，依票上所載文義負責，又票據上簽名行為，得以蓋章代之
      ，為票據法第五條第一項及第六條所明定。且發票人欄之印章如為真正，即應
      推定該支票亦屬真正。申言之，得據以判斷該支票係為發票人作成。倘主張其
      印章係被盜用時，則被盜用之事實，按諸舉證責任分配之原則，應由為此主張
      者負舉證責任，最高法院七十年度台上字第四三三九號著有判決可資參照。本
      件上訴人主張被上訴人執有如附表所示之系爭本票一紙，並非上訴人丙○○所
      簽發，亦未授權上訴人乙○○簽發，而系爭本票上之印文，亦非上訴人丙○○
      所有云云，雖據上訴人乙○○於另案八十六年八月二十七日言詞辯論期日到庭
      證述：「本票是我（上訴人乙○○）所簽，我媽媽（即上訴人丙○○）的簽名
      及用章均是我所簽及刻用我媽媽的印章所蓋，．．．。」等語（本院八十六年
      度竹東簡字第五八號卷第九二頁背面），惟查，上訴人丙○○在該事件審理中
      於八十六年五月二十八日及同年七月十六日言詞辯論期日均已自認與系爭本票
      同時簽發之面額六十萬元、七十萬元之本票上印文為真正，僅辯稱印章係遭乙
      ○○盜用云云（見同上卷第二一頁、第二九頁），迨上訴人乙○○於前案到庭
      作證時，上訴人丙○○始否認印文之真正，有各該筆錄附卷可稽，上訴人丙○
      ○、乙○○兩人所述，相互齟齬，參以上訴人乙○○與丙○○係母子關係，關
      係匪淺，因此，上訴人乙○○前揭陳述應屬圖免上訴人丙○○票據責任之卸詞
      ，不足採信。又上訴人丙○○雖於本事件否認系爭本票印文之真正，惟查系爭
      本票係與本院八十六年度竹東簡字第五八號確認本票債權不存在事件內面額六
      十萬元、七十萬元之本票係同時簽發，而由卷附之上開本票（含系爭本票）中
      屬於上訴人丙○○發票部分顯係由同一印章所蓋印，而每人對於自己是否有所
      蓋印文之印章亦最為瞭解，查上訴人丙○○既然於另事件已自認與系爭本票同
      時簽發之本票印文為真正，堪認系爭本票上上訴人丙○○部分之印文亦為真正
      。況上訴人乙○○在該事件中係稱偽造上訴人丙○○之印章，而非盜用上訴人
      丙○○之印章，與上訴人丙○○在該事件中主張印章遭盜用云云不符，是上訴
      人乙○○之陳述亦難為有利於上訴人丙○○之認定，參照上開說明，上訴人丙
      ○○於另事件對於印章遭盜用之變態事實，並未舉證以實其說，是無論其於另
      事件主張印章遭盜用或於本事件主張係由上訴人乙○○偽刻蓋印云云，均殊難
      採信。
（二）又上訴人丙○○主張縱認系爭本票係其所簽發，惟依被上訴人主張該票款係借
      貸款項，依民法第四百七十五條規定，消費借貸因金錢之交付而生效力，被上
      訴人應就付款之事實負舉證責任，被上訴人無法證明如何交付款項與上訴人之
      事實，則其對本件本票債權自始不存在云云。然查，衡之常情，於民間借貸關
      係，第三人基於與借用人間存有特殊關係，為清償借用人之借款債務，而簽發
      票據或交付客票予貸與人，核其等之真意，乃第三人為擔保清償借用人對貸與
      人之借款債務，而負擔票據債務，而基前所述，被上訴人辯稱用以清償之支票
      未予兌現乙節，既核與事實相符，系爭本票係因上訴人乙○○用以清償債務之
      支票無法兌現，以系爭本票換回支票，業如前述，則兩造授受系爭本票之真意
      ，當係上訴人丙○○擔保上訴人乙○○之消費借貸債務得以清償而負擔票據債
      務，乃信而有徵。
五、又本件上訴人主張被上訴人顯係出於惡意且係無償取得系爭本票，依票據法第十
    四條規定，被上訴人自不得享有票據上之權利云云。惟按票據法第十四條所謂以
    惡意或重大過失取得票據者，不得享有票據上之權利，係指從無處分權人之手，
    原始取得票據所有權之情形而言（最高法院五十一年度台上字第二五八七號判例
    可參）。查基前所述，系爭本票所蓋上訴人丙○○印文之真正，已可由為上訴人
    丙○○於另事件自認與系爭本票同時簽發之另二張本票印文為真正（與系爭本票
    係同一印章所蓋印），而其就盜用之事實，於該事件復無法舉證以實其說，上訴
    人即應依票上所載文義負責，並上訴人丙○○為擔保上訴人乙○○之借款債權得
    以滿足，簽發系爭本票交付予共同發票人之一即上訴人乙○○，再由上訴人乙○
    ○交付被上訴人用以換回前揭積欠借款所交付之支票，是以，上訴人乙○○為共
    同發票人之一，非無處分權人，則被上訴人自上訴人乙○○處取得系爭本票，自
    非惡意或重大過失取得，不生被上訴人不得享有票據上權利之問題。且被上訴人
    因上訴人乙○○所交付用以清償借款之支票未兌現，而收受上訴人乙○○所交付
    之系爭本票，以換回未能兌現之支票，亦非無對價或以不相當之對價取得系爭本
    票，上訴人復不能證明被上訴人取得系爭本票有出於惡意或詐欺之情事，則上訴
    人主張被告惡意取得系爭本票，據以拒絕負擔票據債務，尚有未洽。
六、末查，上訴人對於共同簽發所交付予被上訴人包含本件系爭本票在內之四紙本票
    ，其中之二紙本票（面額為六十萬元及七十萬元），曾以前揭事由，對被上訴人
    提出確認本票債權不存在事件，分別經本院八十六年度竹東簡字第二四號、八十
    六年度簡上字第一０六號、最高法院八十八年度台簡上字第五二號案件及本院八
    十六年度竹東簡字第五八號、八十六年度簡上字第一五二號、最高法院八十七年
    度台簡上字第四九號案件審理結果，均同上認定，而駁回上訴人之訴確定等情，
    業經本院調閱各該卷宗查閱無訛，益證本件上訴人之請求為理由，併予敘明。
七、綜上所述，本件上訴人乙○○主張系爭本票係為保證而交付被上訴人，其未收受
    被上訴人交付之借款及系爭本票所保證之債務已經清償云云，為不足採；另上訴
    人丙○○主張未簽發系爭本票而請求確認被上訴人就系爭本票之債權不存在，亦
    屬無據。從而，上訴人請求確認被上訴人就系爭本票之債權不存在，為無理由，
    不應准許。原審為上訴人敗訴之判決，核無違誤，上訴意旨指摘原判決不當，求
    予廢棄改判，為無理由，其上訴應予駁回。
八、結論：本件上訴為無理由，依民事訴訟法第四百三十六條之一第三項、第四百四
    十九條第一項、第七十八條、第八十五條第一項前段，判決如主文。
中      華      民      國    九十二    年      二      月    二十七    日
                                  臺灣新竹地方法院民事第一庭
~B審判長法官  李承訓
~B法      官  彭洪英
~B法      官  謝永昌
右為正本係照原本作成。
不得上訴。
~B法院書記官  蕭宛琴
中      華      民      國    九十二    年      二      月    二十七    日
~F0
~T48
附表：
┌───┬─────┬─────┬─────┬──────┬───┬───┐
│編  號│票據種類  │金      額│發  票  日│到  期  日  │發票人│備註  │
├───┼─────┼─────┼─────┼──────┼───┼───┤
│一    │本     票 │新台幣一百│八十二年九│八十七年十二│曾秀玉│      │
│      │          │六十萬元  │月二十七日│月三十一日  │曾送妹│      │
│      │          │          │          │            │乙○○│      │
│      │          │          │          │            │丙○○│      │
└───┴─────┴─────┴─────┴──────┴───┴───┘


司法院資訊處製作；財團法人民間司法改革基金會備份。
